【裁判字號】    99,重訴,117
【裁判日期】    990810
【裁判案由】    給付買賣價金等
【裁判全文】
臺灣桃園地方法院民事判決             99年度重訴字第117號
原      告  楊金軒
訴訟代理人  鄭世脩律師
被      告  劉葉貴美
            劉祥春
共      同
訴訟代理人  邱國旺律師
上列當事人間請求給付買賣價金事件，本院於民國99年7月27日
言詞辯論終結，判決如下：
    主  文
被告劉葉貴美應給付原告新臺幣肆拾參萬柒仟肆佰玖拾陸元，及
自民國九十九年四月十六日起至清償之日止，按週年利率百分之
五計算之利息。
原告其餘之訴駁回。
訴訟費用由被告劉葉貴美負擔百分之三，餘由原告負擔。
本判決第一項得假執行。但被告劉葉貴美如以新臺幣肆拾參萬柒
仟肆佰玖拾陸元為原告預供擔保，得免為假執行。
原告其餘假執行之聲請駁回。
    事  實
一、原告主張：(一)原告前以新臺幣（下同）120 萬元之代價，將
    坐落桃園縣八德市○○○段477 之6 地號、477 之9 地號土
    地內特定廠房坐落之基地位置（下稱系爭土地）出售予被告
    ，並於民國72年8 月9 日與被告劉祥春簽訂不動產買賣契約
    （下稱系爭72年8 月9 日買賣契約書），嗣於同年9 月14日
    與被告劉葉貴美簽訂不動產買賣契約書（下稱系爭72年9 月
    14 日 買賣契約書）。依原告與被告劉祥春簽訂之72年8 月
    9 日買賣契約第8 條約定，系爭土地於分割出特定部分歸原
    告所有前，原告不負移轉系爭土地所有權之義務，又依上開
    契約第9 條：「本件買賣不動產點交日期議定：尾款付清之
    日」及第11條特約事項「三、本案買賣標的物因租賃他人，
    自簽約日起五年內使用權仍屬乙方（即原告），但如租約中
    途解約，則另行簽訂」等約定，原告享有系爭土地於簽約日
    起五年內之租金收取權利，惟被告2 人於支付60萬元之頭期
    款後，即竊占所有租賃利益，且於原告分割取得系爭土地前
    ，逕於92年5 月25日起訴請求原告移轉土地所有權登記，茲
    因原告遺失上開72年8 月9 日買賣契約書無法舉證，迭經鈞
    院93年度訴字第659 號民事判決、臺灣高等法院93年度上字
    第896 號民事判決、最高法院95年度台上字第2097號民事判
    決、臺灣高等法院95年度上更(一)字第200 號民事判決、最高
    法院97年度台上字第1610號民事判決、臺灣高等法院97年度
    上更(二)字第124 號民事判決、最高法院98年度台上字第1196
    號民事裁定，始確定原告須負移轉上開477 之6 、477 之9
    地號土地應有部分12分之1 予被告，並經被告持上開確定判
    決辦理所有權移轉登記完畢。(二)系爭土地之買賣價金為120
    萬元，惟被告迄今僅支付60萬元，又自72年8 月9 日買賣契
    約訂立，迄98年7 月9 日判決移轉系爭土地所有權與被告，
    歷時26年。觀諸系爭土地71年之公告地價、98年之公告地價
    及土地增值稅之漲幅，可得知26年來物價波動之情形，是依
    民法第227 條之2 第1 項之規定，應認有情事變更原則之適
    用，又桃園縣八德市○○○段477 之6 、477 之9 地號土地
    於71年7 月間之公告地價均為每平方公尺250 元，於98年1
    月之公告地價則分別為7,229 元、5,400 元，依系爭土地在
    477 之6 、477 之9 地號土地之比例即2 ：1 計算，系爭土
    地共增值26倍即每坪公告現值為2 萬1,920 元，合計總價為
    225 萬7,760 元（計算式：103 坪*21,920 元＝2,257,760
    元），扣除被告已給付之60萬元，被告尚欠原告165 萬7,76
    0 元，縱認被告已支付一半之價款，被告亦應給付原告112
    萬8,880 元（計算式：2,257,760/2=1,128,880 ），又上開
    金額係以公告現值計算，依政府徵收土地之市價，係以公告
    現值加四成為合理之土地市價，是本件被告尚應連帶給付原
    告158 萬432 元（計算式：1,128,880*1.4 ＝1,580,432 ）
    ，為此依情事變更原則及買賣契約請求被告連帶給付買賣價
    金尾款158 萬。(三)在原告尚未將系爭土地之所有權移轉登記
    與被告前，系爭土地之收益應歸原告，惟被告於支付一半價
    金後，即向承租人收取應屬原告之租金，則被告自72年8 月
    起至98年7 月上開民事判決確定時止所收取之26年租金，均
    無法律上之權源，且致原告受有損害，依系爭土地附近之租
    金行情即土地每坪150 元計算，被告計受有不當得利482 萬
    400 元，為此依不當得利之法律關係，請求被告連帶給付原
    告482 萬元。(四)被告明知兩造約定須待「土地分割後」，始
    得請求移轉登記，被告竟未遵守約定而提前起訴請求，顯係
    權利濫用，致原告遭受不必要之訟累，原告受有精神、物力
    之損害，被告應依民法第184 條第1 項後段及民法第195 條
    之規定，連帶賠償原告600 萬元之精神慰撫金。綜上，被告
    合計應連帶賠償原告1,240 萬元等語。(五)並聲明：1.被告應
    連帶給付原告1,240 萬元及自起訴狀繕本送達翌日起至清償
    日止，按週年利率5%計算之利息。2.願供擔保，請准宣告假
    執行。
二、被告則以：原告提出之72年8月9日之不動產買賣契約書，並
    未有被告及見證人邱光輝代書之簽章，被告否認72年8月9日
    買賣契約書之真實性，原告依72年8 月9 日之不動產買賣契
    約書向被告請求給付買賣價金，自屬無據。又原告主張被告
    2 人應負連帶責任，並未說明連帶責任之法律依據為何，亦
    非有據，況訴訟之發生係因原告違約不予過戶，原告請求精
    神慰撫金並非有理。再者，本件買賣契約成立後，當時之環
    境或基礎並無有遽變，且土地因時間增長，地價因而隨之改
    變之情形並非不可預料，且雙方並未於契約中約定若公告地
    價有所變動即應隨之調整買賣價金，從而，原告主張有情事
    變更事由，即屬無理由。復依兩造所簽訂之不動產買賣契約
    書之約定，土地增值稅應由原告負擔，現被告已先行繳納土
    地增值稅51萬504 元，該款項應自剩餘未給付之買賣價金餘
    款中扣除等語資為抗辯。並聲明：1.原告之訴及假執行聲請
    均駁回。2.如受不利判決，請准供擔保後免為假執行。
三、兩造不爭執事項：
  (一)原告曾將坐落桃園縣八德市○○○段477 之6 、477 之9 地
    號土地上之特定廠房基地出售予被告劉葉貴美，並於72年9
    月14日簽訂不動產買賣契約書。
  (二)被告劉葉貴美於93年5 月25日起訴請求移轉系爭土地所有權
    登記，迭經臺灣桃園地方法院93年度訴字第695 號民事判決
    、臺灣高等法院93年度上字第896 號判決、最高法院95年度
    台上字第2097號判決、臺灣高等法院95年度上更(一)字第200
    號判決、最高法院97年度台上字第1610號判決、臺灣高等法
    院97年度上更(二)字第124 號判決、最高法院98年度台上字第
    1196號裁定，始經確定原告須負移轉系爭土地之應有部分予
    被告劉葉貴美，並經被告劉葉貴美持確定判決至桃園縣八德
    地政事務所移轉登記完畢。
  (三)被告劉葉貴美尚未給付約定之買賣價金尾款60萬元。
  (四)被告劉葉貴美已於98年9月3日繳納土地增值稅51萬504元。
四、本件兩造之爭點為：(一)兩造間是否存有72年8 月9 日之不動
    產買賣契約？(二)原告得否依據情事變更請求被告連帶給付買
    賣價金158 萬元？(三)原告得否依據不當得利請求被告連帶給
    付482 萬元？(四)原告得否依據侵權行為請求被告連帶給付精
    神慰撫金600 萬元？(五)土地增值稅51萬504 元應由何人負擔
    ？茲分述如下：
  (一)兩造間是否存有系爭72年8月9日不動產買賣契約？
    原告主張其與被告間曾成立72年8 月9 日買賣契約之事實，
    固據其提出買賣契約書1 件為證，惟此為被告所否認。經查
    ，觀諸原告提出之72年8 月9 日買賣契約書，其上僅有出賣
    人即原告之簽名、蓋章，而無買受人即被告劉祥春之簽章，
    由該買賣契約書之記載，尚難認被告劉祥春確已就該買賣契
    約書所載內容與原告達成合意，至原告聲請傳訊之證人即代
    書邱光輝固到庭證稱：「72年8 月9 日的契約書及72年9 月
    14日的契約書都是我的字體沒有錯，一般來說我都是依據買
    賣雙方的陳述來記載買賣契約的內容」等語（見本院卷第10
    9 頁），惟其亦證稱一般而言，其所經手之買賣契約書都會
    有買賣雙方簽名，並由買賣雙方於買賣價金、文字修正、接
    縫等處蓋章確認，再由其簽名見證，為何72年8 月9 日買賣
    契約只有賣方簽名其不記得了，也不記得當時雙方有無成立
    如72年8 月9 日買賣契約內容的意思表示合致等語（見本院
    卷第109 頁至第112 頁），是證人邱光輝之上開證詞，雖得
    證明72年8 月9 日買賣契約係其所書寫，然尚不足認原告與
    被告劉祥春確有達成如該契約內容之意思表示合致。又兩造
    均不爭執原告與被告劉葉貴美於72年9 月14日就同一標的物
    簽訂不動產買賣契約書，而該72年9 月14日買賣契約上有買
    賣雙方及見證人邱光輝之簽名、蓋章，並經買賣雙方於買賣
    價金、文字增刪處、接縫處蓋章確認，此有不動產買賣契約
    書在卷可憑（見本院卷第12頁、第13頁），核與證人邱光輝
    所證稱之買賣契約格式相符，堪認72年8 月9 日買賣契約確
    因未經買賣雙方同意而不成立，嗣原告方另行與被告劉葉貴
    美簽訂92年9 月14日之不動產買賣契約。
  (二)原告得否依據情事變更請求被告連帶給付買賣價金158 萬元
    ？
    1.經查，系爭72年8 月9 日買賣契約並未合法成立，已如前
      述，自難認原告與該買賣契約之買受人即被告劉祥春間有
      買賣關係存在，則原告依系爭72年8 月9 日之不動產買賣
      契約請求被告劉祥春給付買賣價金尾款，並無理由。
    2.按「契約成立後，情事變更，非當時所得預料，而依其原
      有效果顯失公平者，當事人得聲請法院增、減其給付或變
      更其他原有之效果。」，民法第227 條之2 第1 項定有明
      文。所謂情事變更，係指債之關係成立後，其成立當時之
      環境或基礎有所變動而言，係用以規範契約成立後有於訂
      約當時不可預料之情事發生時，經由法院裁量以公平分配
      契約當事人間之風險及不可預見之損失。經查，原告與被
      告劉葉貴美間之不動產買賣契約係於72年9 月14日訂立，
      惟因系爭土地為農地，而被告劉葉貴美未具自耕農身分，
      故未能辦理所有權移轉登記，嗣於89年1 月26日土地法第
      30條規定刪除，開放農地得移轉予非自耕農身分之人後，
      被告劉葉貴美乃訴請原告為土地所有權移轉登記，嗣經臺
      灣高等法院97年度上更(二)字第124 號民事判決原告應將坐
      落桃園縣八德鄉○○段62地號土地（重測前為系爭477 之
      6 地號土地），應有部分30萬分之37042 及同段63地號土
      地（重測前為系爭477 之9 地號土地）應有部分120 萬分
      之93691 之土地所有權移轉登記予被告劉葉貴美，嗣原告
      不服提起上訴，經最高法院98年度台上字第1196號民事裁
      定駁回上訴而告確定，被告劉葉貴美始於98年9 月間持上
      開確定判決辦理系爭土地之所有權應有部分移轉登記。依
      72年9 月14日不動產買賣契約書第5 條第2 項約定：「殘
      尾款新台幣陸拾萬元正限產權登記完畢卅天內付清不得拖
      延。」，則原告自系爭土地所有權移轉登記辦妥三十日內
      後始得向被告劉葉貴美請求支付買賣價金尾款，而自上開
      72 年9月14日買賣契約簽訂後迄98年10月原告得請求買賣
      契約尾款時，已歷時26年，前開兩個時點社會經濟狀況相
      差甚遠，物價亦有上漲，而兩造雖就政府法令限制之情形
      有所認識，惟該等限制是否能解除或何時能解除並無預見
      可能，經本院審酌上情，認若依原定契約之給付尾款60萬
      元，有顯失公平之情形，應有情事變更原則之適用。
    3.經查，原告雖主張系爭土地之公告現值自72年每平方公尺
      520 元，迄至98年完成移轉登記時每坪公告現值為2 萬1,
      920 元，已飆漲26倍，故被告劉葉貴美應以系爭土地公告
      現值增加倍數乘以1.4 給付原告買賣價金尾款158 萬元云
      云。然買賣契約係屬一時性契約，買賣價金與標的物於兩
      造訂立買賣契約時就已具體約定，就本件買賣而言，原告
      既已將買賣標的物出售予被告劉葉貴美，則無論原告是否
      依履行期限履行移轉系爭土地所有權與被告劉葉貴美，或
      遲於98年9 月後始行移轉，其因地價波動所生之利益或不
      利益，本即應屬買受人即被告劉葉貴美所享有或承受，標
      的物漲價之效果終究不會歸出賣人即原告享有，司法院大
      法官會議釋字第196 號解釋理由書亦認：「土地出賣人出
      賣未經整理劃分之土地，無從依限申請權利變更登記及申
      報移轉現值，繳納土地增值稅而將土地交付買受人使用，
      俟地政機關整理劃分完畢，可辦土地權利變更登記時，土
      地公告現值提高，其因自然漲價所生之利益，既非出賣人
      即原納稅義務人所獲得，而為買受人所享有。」。從而原
      告因情事變更而產生顯不公平之不利益，應非以公告現值
      或市價增值之幅度為計算增加給付數額之標準，買賣價金
      之所以得以主張增加給付者，係因原告與被告劉葉貴美於
      訂約時所約定之尾款60萬元，相較於26年後該60萬元之價
      值，對於原告而言，其效果顯失公平。因之買賣價金增加
      給付之數額判斷之標準，即應以前開72年9 月14日訂約時
      之60萬元之價值，受到物價波動之程度，加上一方因情事
      變更所受之損失，他方因情事變更所得之利益，及其他實
      際情形等因素，公平定其增加給付之適當數額。依行政院
      主計處所統計之消費者物價基本分類指數─總指數，於72
      年9 月份之指數為67.10 ，98年10月份之指數則為105.87
      ，上漲幅度為1.58，此有消費者物價指數銜接表1 件在卷
      可參（見本院卷第65、66頁），是本院認原告得請求增加
      給付之幅度以1.58倍為公平適當。從而，原告主張依據情
      事變更原則及買賣契約之法律關係，請求被告劉葉貴美給
      付買賣價金尾款94萬8,000 元（計算式：600,000*1.58＝
      948,000），為有理由，逾此範圍之請求，即屬無據。
  (三)原告得否依據不當得利請求被告連帶給付482萬元？
    原告主張於其將系爭土地之所有權移轉登記與被告前，系爭
    土地之收益應歸屬於原告，被告將系爭土地出租予他人使用
    ，收取26年來之租金利益，無法律上原因等情，為被告所否
    認，並以前揭情詞置辯。經查，系爭土地之所有權雖於98年
    9 月間方辦妥移轉登記，惟辦理移轉登記前，原告已將系爭
    土地交付予被告占有、使用，此為兩造所不爭執，又72年9
    月14日買賣契約第11條特約事項亦明定「三、本案買賣標的
    物自即日起交付甲方使用」（見本院卷第13頁），足見被告
    劉葉貴美基於其與原告所簽訂之不動產買賣契約占有系爭土
    地，自屬有合法權源，其自得就系爭土地為使用、收益等行
    為，是原告主張被告劉葉貴美將系爭土地出租他人無法律上
    原因，致原告受有損害云云，不足採信。至原告固主張依72
    年8 月9 日之不動產買賣契約書第11條特約事項第3 款「本
    件買賣標的因租賃他人自簽約日起五年內使用權仍屬乙方（
    即原告），但如租約中途解約則另行簽訂。」之約定，被告
    出租系爭土地與他人顯有不當得利云云，惟系爭72年8 月9
    日不動產買賣契約並未合法成立，已如前述，原告以該買賣
    契約為憑，請求被告劉葉貴美、劉祥春連帶返還不當得利48
    2 萬元，洵無可採
  (四)原告得否依據侵權行為請求被告連帶給付精神慰撫金600 萬
    元？
    原告主張被告2 人應連帶賠償原告精神慰撫金，無非以被告
    未遵守約定，提前起訴請求移轉土地所有權，致原告遭受不
    必要之訟累，受有精神、物力之損害等情為據。惟按民法第
    348 條第1 項規定：「物之出賣人，負交付其物於買受人，
    並使其取得該物所有權之義務。」，原告依其與被告劉葉貴
    美於72年9 月14日簽訂之不動產買賣契約本負有移轉系爭土
    地所有權予被告之義務，惟當時礙於政府法令之限制，因此
    兩造遲未能辦理系爭土地之所有權移轉登記，且雙方亦於契
    約中約定同意俟政府政令許可之下會同辦理產權登記（見本
    院第13頁）。是原告於89年1 月26日政府法令限制之解除後
    ，即負有將系爭土地之所有權移轉予被告劉葉貴美之義務，
    惟原告遲未履行，被告劉葉貴美乃於93年5 月25日起訴請求
    原告履行其債務，且經上開民事判決原告應將坐落桃園縣八
    德鄉○○段62地號土地，應有部分30萬分之37042 及同段63
    地號應有部分120 萬分之93691 之土地所有權移轉登記予被
    告劉葉貴美，足見被告劉葉貴美之訴訟行為，應係合法行使
    其權利，難謂為以背於善良風俗之方法加損害於原告，是原
    告依民法第184 條第1 項後段及民法第195 條之規定請求被
    告劉葉貴美給付精神慰撫金，並非有理。又上開土地所有權
    移轉登記之民事事件中，起訴請求原告移轉系爭土地所有權
    者係被告劉葉貴美，被告劉祥春並未對原告提起任何訴訟，
    則原告主張被告劉祥春因上開民事訴訟事件，須對原告負損
    害賠償責任云云，亦屬無據。
  (五)土地增值稅51萬504元應由何人負擔？
    1.查72年9 月14日不動產買賣契約書第12條約定增值稅由乙
      方（即原告）負擔，惟系爭土地之土地增值稅51萬504 元
      業經被告劉葉貴美繳納在案，此為兩造所不爭執。原告雖
      主張被告明知土地回復農業用途使用可免徵土地增值稅，
      卻不回復而繼續供商業用途使用，故應由被告負擔土地增
      值稅云云。然查，系爭土地於原告出售予被告劉葉貴美時
      ，其上本存有廠房，該廠房原係由原告出租他人使用，每
      月租金1 萬5,000 元，原告於出售系爭土地時，亦將該廠
      房一併出售予被告劉葉貴美等情，此經原告自認在卷（見
      本院卷第106 頁、第107 頁），查系爭土地上之廠房既為
      原告所搭蓋，並出售予被告劉葉貴美，且該廠房於出售前
      亦由原告出租他人使用，則系爭土地供商業用途使用乙節
      ，當為原告所明知，而原告於出售系爭土地時亦同意土地
      增值稅由其負擔，其事後抗辯被告未回復農業用途，故應
      由被告負擔土地增值稅云云，顯係卸責之詞。
    2.查系爭土地之土地增值稅為51萬504 元，被告已於98年9
      月間繳納完畢，有桃園縣政府地方稅務局土地增值稅繳款
      書2 紙在卷可憑（見本院卷第64頁），並為兩造所不爭執
      。按「二人互負債務，而其給付種類相同，並均屆清償期
      者，各得以其債務，與他方之債務，互為抵銷。但依債之
      性質不能抵銷或依當事人之特約不得抵銷者，不在此限。
      」，民法第334 條第1 項定有明文。系爭土地之土地增值
      稅原應由原告負擔，已如前述，被告主張其先行支付之土
      地增值稅51萬504 元，應自尚未給付之買賣價金尾款94萬
      8,000元中扣除，依上開條文之規定，於法並無不合。
五、綜上所述，原告依情事變更原則及買賣契約原得請求被告劉
    葉貴美給付買賣價金尾款94萬8,000 元，扣除被告劉葉貴美
    代墊之土地增值稅51萬504 元，被告劉葉貴美尚須給付原告
    43萬7,496 元。從而，原告請求被告劉葉貴美給付43萬7,49
    6 元及自起訴狀繕本送達翌日起即99年4 月16日至清償日止
    ，按週年利率5%計算之利息，為有理由，應予准許，逾此部
    分之請求，為無理由，應予駁回。
六、本件原告勝訴部分，陳明願供擔保，請求宣告假執行，惟所
    命給付之金額未逾50萬元，爰依民事訴訟法第389 條第1 項
    第5 款規定，依職權宣告假執行。而被告陳明願供擔保請准
    宣告免為假執行，核無不合，爰酌定相當之擔保金額，予以
    准許。原告其餘假執行之聲請，因訴之駁回而失所依據，不
    應准許，併予駁回。
七、本件事證已臻明確，兩造其餘攻擊防禦方法及本院未經援用
    之證據，經本院斟酌後，認為均不足影響本判決之結果，自
    無逐一詳予論駁之必要，併此敘明。
八、訴訟費用之負擔：依民事訴訟法第79條之規定。
中    華    民    國    99    年    8     月    10    日
                  民事第二庭    法  官  劉佩宜
以上正本係照原本作成
如對本判決上訴，須於判決送達後 20 日內向本院提出上訴狀。
如委任律師提起上訴者，應一併繳納上訴審裁判費。
中    華    民    國    99    年    8     月    10    日
                                書記官  賴柏仲

司法院資訊處製作；財團法人民間司法改革基金會備份。
